最高法院刑事判決　　　　　　　　　　　　　　　八十七年度台上字第四三○六號
　　上　訴　人　乙○○　男
　　選任辯護人　張迺良律師
　　　　　　　　張孝詳律師
　　上　訴　人　甲○○　男
　　　　　　　　丙○○即韓文.
　　右　一　人
　　選任辯護人　宗淑媛律師
右上訴人等因貪污案件，不服台灣高等法院中華民國八十七年二月二十四日第二審更
審判決（八十六年度上更(二)字第四九六號，起訴案號：台灣台北地方法院檢察署八十
一年度偵字第一六六五○、二○一二三、二○八九六號），提起上訴，本院判決如左
：
    主  文
原判決撤銷，發回台灣高等法院。
    理  由
本件原判決認上訴人乙○○犯對於職務上之行為收受賄賂及共同對於主管之事務直接
圖利罪，依牽連犯之規定，從一重論處對於職務上之行為收受賄賂罪刑；論處上訴人
甲○○、丙○○共同對於主管之事務直接圖利罪刑，固非無見。惟查：(一)按公務員犯
收受賄賂罪，其所得財物依法應予追繳並依其情節分別沒收或發還被害人。所謂依其
情節分別沒收或發還被害人，係指應追繳之財物，究應予以沒收抑應發還被害人，應
按其不同之犯罪情狀，分別由法院審酌處理；如為發還之諭知者，則以有被害人之情
形為限。依原判決認定之事實，已定讞之施鴻榮係揚礎鋼鐵實業股份有限公司（下稱
揚礎公司）之負責人，為爭取唐榮鐵工廠股份有限公司（下稱唐榮公司）承攬之交通
部國道北二高新店高架橋工程之分包工程，而交付賄賂新台幣（下同）二十五萬元予
上訴人乙○○（當時擔任唐榮公司營建部經理）收受等情。如果無訛，揚礎公司之負
責人施鴻榮向上訴人乙○○交付賄賂，揚礎公司受有如何之損害，其何以係該項交付
、收受賄賂行為之被害人，即非無疑。原審未予究明，遽為將賄款發還揚礎公司之諭
知，自有可議。(二)原判決認定上訴人等明知揚礎公司須於上開高架橋欄杆安裝完成合
格後，依實地丈量所得始得請款，而該項工程實際工地安裝係在民國八十三年一月間
，上訴人等竟提前於八十年十月二十三日即第一次計價六百九十三萬元予揚礎公司，
使揚礎公司獲得該筆款項自八十年十月二十三日至八十二年十二月三十一日之利息三
十萬八千元等情。然依卷內資料，負責上開工程監工之中興工程顧問社於八十二年七
月二十二日致第一審法院函（－○九－三○六○號），係稱：上開金屬欄杆「預估
」安裝日期將延後至八十三年一月間云云（見一審卷第二一七頁）。是該項工程是否
如期於八十三年一月間安裝﹖其確實之安裝日期為何﹖均尚欠明瞭而仍有疑義，凡此
因涉及上訴人等圖利金額之多寡，自應詳察審認，原審未予查明，遽依該函而謂上開
工程實際工地安裝之日期為八十三年一月間，並據此計算上訴人等圖利之金額，於法
尚有未洽。(三)又按有罪之判決，關於主、從刑之宣告或刑之加重、減輕或免除等事項
所適用之法律，除別有規定外，應本於統一性及整體性之原則，為一體之適用，其相
關之條文，不能與所適用於論罪之法律，任意割裂而紊亂其系統。原判決依上訴人等
行為時之法律即修正前戡亂時期貪污治罪條例第六條第三款論處上訴人甲○○、丙○
○對於主管之事務直接圖利罪刑，而就丙○○於偵查中自白予以減輕其刑及對於甲○
○、丙○○宣告褫奪公權部分，未一體適用同條例第九條及第十七條，竟予以割裂而
援引中間時法之修正前（八十一年七月十七日修正公布，同月十九日生效）貪污治罪
條例第八條、第十七條之規定，併有適用法則不當之違背法令。以上或為上訴意旨所
指摘或為本院依職權得調查之事項，應認原判決仍有發回更審之原因。
據上論結，應依刑事訴訟法第三百九十七條、第四百零一條，判決如主文。
中      華      民      國    八十七    年     十二     月     十七     日
                              最高法院刑事第五庭
                                  審判長法官  黃  劍  青
                                        法官  劉  敬  一
                                        法官  林  增  福
                                        法官  邵  燕  玲
                                        法官  顏  忠  星
      右正本證明與原本無異
                                              書  記  官
中      華      民      國    八十七    年     十二     月    二十三    日
                                                                        Ｅ
